最　高　行　政　法　院　判　決　　　　　　　　　　　九十一年度判字第三五號
　　再 審 原 告　 丙○○
　　　　　　　　　子○○
　　　　　　　　　癸○○○
　　　　　　　　　辰○○
　　　　　　　　　庚○○
　　　　　　　　　丁○○
　　　　　　　　　丑○○
　　　　　　　　　壬○○
　　　　　　　　　寅○○
　　　　　　　　　辛○○
　　　　　　　　　戊○○
　　　　　　　　　甲○○○
　　　　　　　　　己○○
　　　　　　　　　乙○○
　　　　　　　　　卯○○
　 　　　　　　　　　　　　　.
　　　　　　　　　　　　　　　.
　　再 審 被 告　 臺北市政府
　　代　表　人　　馬英九
右當事人間因國宅事件，再審原告等對本院中華民國八十九年三月二十三日八十九年
度判字第八四一號判決提起再審之訴。本院判決如左：
    主  文
再審之訴駁回。
再審訴訟費用由再審原告負擔。
    事  實
緣再審原告等係臺北市○○街正義東村三期基地拆遷戶，民國（下同）七十二年十月
八日經再審被告所屬之國民住宅處（以下簡稱國宅處）協調各拆遷戶按臺北市舊有違
章建築處理辦法辦理，得優先承購（或承租）國宅一戶，房屋拆遷完畢，上開拆遷戶
基地原參與聯合開發計劃，惟因聯合開發之計劃、設計研擬過程時間甚長，短期間無
法安置事宜，後又因土地發生糾紛產生訴訟及建照逾期須重新申請等因素，導致依聯
合開發計劃安置無法進行，嗣等土地取得問題解決後，將南區部分土地變更為國宅用
地，由國宅處興建國宅予以安置，因基地之興建戶有限，為期有效安置拆遷戶，經協
調及曾允諾拆遷保留等候正義三期國宅，為安置之需國宅處於八十六年三月八日召開
研商正氣東村三期國宅基地安置事宜之協調會，並以八十六年三月二十日北市宅四字
第八六二一○二五一○○號函檢送拆遷戶安置協調紀錄及調查表申請書等資料就再審
原告等安置意願再行辦理調查並通知再審原告等提供戶籍資料一併審核承購國宅之資
格，國宅處將拆遷戶個人、配偶及其共同生活之直系親屬之戶籍資料送請財政部財稅
資料中心查復結果，發現再審原告等本身或家屬均持有住宅，依規定不符承購條件，
再審被告乃分別以八十六年七月十七日府宅三字第八六○五五三五四○○號等函註銷
再審原告等人等候承購國宅資格，再審原告等以拆遷已逾十五年，尚末獲安置，於八
十六年九月間陳情恢復渠等等候承購國宅之權利，經再審被告以八十六年十一月三日
府宅三字第八六○七九六五四○○號函復，以再審原告等拆遷房屋係依臺北市舊有違
章建築處理辦法及臺北市舉辦公共工程對合法建築及農作改良物拆遷補償暨違章建築
處理辦法辦理，前開辦法明定需合於國民住宅出售出租及商業服務設施暨其他建築物
標售標租辦法或國民住宅條例之規定，基於國宅興建旨在照顧收入較低並無自有住宅
之家庭暨公平性之考量，再審原告等不符國宅之承購條件，否准所請，遂循序提起行
政訴訟。經本院以八十九年度判字第八四一號判決（下稱原判決）駁回其訴。再審原
告復以原判決有行政訴訟法第二百七十三條第一項第一款（修正前為行政訴訟法第二
十八條第一款）規定之再審事由，對之提起再審之訴。茲摘兩造訴辯意旨於次：
再審原告起訴意旨及補充理由略謂：一、查再審被告註銷再審原告等承購國宅資格，
內政部、行政院駁回再審原告之聲請，及鈞院駁回再審原告之訴，所依據之「台北市
舊有違章建築處理辦法」、「台北市舉辦公共工程建築及農作改良物拆遷補償辦法」
及「國民住宅出售出租及商業服務設施暨其他建築物標售標租辦法」等，前經民國六
十七、六十九、七十二、七十四、七十七、七十八年多次修正。再審原告等於七十二
年八月十日經國宅處協調，得優先承承購國宅乙戶，再審被告應係再審原告等符合上
述七十二年十月八日以前修正之各該辦法，予優先承購權益，惟再審被告及內政部、
行政院竟依現行修正之各該辦法註銷國宅優先承購權益，及駁回訴願、再訴願之聲請
，鈞院駁回再審原告之訴，均有違法律不溯及既往之原則。王正雄等拾人，與再審原
告同為拆遷戶，彼等亦於苦候十餘年後以本人或同居親屬名義向銀行或私人舉債購屋
，彼等與再審原告境況相同，卻獲再審被告配售國宅，顯有違反行政行為不得有差別
待遇之原則。二、又前揭三辦法，基於國宅興建，旨在照顧收入較低，並無自有住宅
之家庭暨公平性之考量，並無不當。惟查再審原告等之所以於七十二年十月八日獲再
審被告協議，取得國宅優先承購權益，均係因為符合前揭低收入及無自用住宅之資格
，殆無疑義。惟再審被告未於拆遷後之原地，改建國宅，而以高價出售台北市捷運工
程局，興建捷運，已不符當初拆除原住戶，改建國宅，以照顧低收入者之本旨。復於
七十二年拆除後之十數年，均未於原地改建，亦未於他處國宅安置。再審原告等遂由
本人或親屬向銀行或私人舉債購屋。然再審被告卻不思低收入百姓之疾苦，竟註銷再
審原告等藉以維持爾後生活之購買國宅優先權。且原判決認再審原告之舊有違建被拆
除，係依八十六年三月八日召開研商正義東村三期國宅基地安置事宜之協調會所達成
之協議辦理云云。惟查該次協調會參加之再審原告，係依一般開會之慣例，於會議紀
錄上先行簽名，並不能依此即認再審原告等接受該次會議之決議辦理，則均違反前揭
「誠實信用原則」及「信賴保護原則」。三、本件住戶係於七十二年八月間拆遷完畢
，國宅處協調各拆遷戶得優先承購國宅，且至八十三年十月二十八日國宅處與住戶之
協調會其結論（五）仍重申，有關拆遷戶之承購資格，仍以建管處依拆配時之核定為
準。易言之，應以建管處拆除住戶時為準，作為認定有無承購資格。七十二年八月拆
除時，再審原告等十五人均符合承購資格，且拆遷與承購兩者間是有關聯性，如七十
二年沒有拆遷，即無配售國宅之問題。鈞院卻將二者切割，且置七十二年再審原告有
配售資格於不顧，竟採用八十六年財稅資料處理及考核中心查核之資格，認為八十六
年再審原告等人已有住宅不符合承購資格，苟如此，再審原告於七十二年即遭拆遷，
須至無房屋始能配售國宅？如果再審被告一再拖延，難道以拖延後之資格作為認定
標準？原判決採用八十六年查核之資格，明顯違反法律適用七十二年之規定，其資格
當然亦應以七十二年為標準。財務資料處理及考核中心應查核七十二年再審原告等人
究竟有無符合承購國宅之資格，始為適法，其卻以十四年後即八十六年時之資格，原
判決援用該八十六年之查核已明顯違反法規，應予適用而不適用，不予適用卻予以適
用。四、鈞院以八十六年三月八日之協調會，認依當時之法令適用辦理，未說明理
由及依據？本件協調會前後十四年，自七十二年十月即展開協調會，伊時之結果有各
拆遷戶均優先承購國宅一戶之決議，何以不採七十二年之協調會結果作為承購資格之
時間點？如此之判決豈符合憲法第七條公平之原則？又豈是行政機關應有之誠信作為
？行政程序法第八條規定，行政行為應以誠實信用之方法為之，並應保護人民正當合
理之信賴。七十二年間再審原告同意拆遷，即因信賴再審被告配售國宅，且協調會之
結論亦確定拆遷戶有優先承購國宅之權，原判決竟以八十六年之協調會作為承購資格
之認定，再審被告拖延時間之不利益歸由住戶承擔，其置七十二年協調會結果不顧，
其裁量權明顯違反法定之範圍，構成濫用權利，其適用法律明顯錯誤。為此，請判決
廢棄原判決，並撤銷一再訴願決定及原處分等語。
再審被告答辯意旨略謂：查再審原告指稱再審被告違反法律不溯及既往之原則，經查
依有關拆遷或國宅配售之辦法，無論是依拆遷時或依修正後之規定，拆遷戶均需符合
國宅承購資格之規定始得承購，而其中本人、配偶及其共同生活之直系親屬均需無自
有住宅，再審原告指符合行為時之規定，並無所據，再審被告亦無違反法律不溯及既
往原則；又依台北市舊有違章建築處理辦法及台北市舉辦公共工程對合法建築及農作
改良物拆遷補償暨違章建築處理辦法之規定辦理，係兩造於七十二年拆遷協調會時所
達成之共識，亦係法令所定，並無違誠信及信賴保護之問題。另再審被告對於優先戶
承購國民住宅作業均依規定辦理，故再審原告等原被拆除之房屋不論屬舊有違建或合
法房屋申請等候承購國宅者，除必須具備本人、配偶及其共同生活之直系親屬均無自
有住宅外，申請人自初審至複審配售時，均須符合國宅承購資格始得配售國宅。再審
原告檢送之戶籍資料送請財政部財稅資料處理中心查核結果均查有自有住宅，且為渠
等所不爭之事實，故註銷其承購國宅之資格並無法規適用不當之處。綜上所陳，本件
再審為無理由，請判決駁回再審原告之訴等語。
　　理  由
按行政訴訟法第二百七十三條第一項第一款所謂適用法規顯有錯誤，係指原判決所適
用之法規與該案應適用之現行法規相違背，或與解釋、判例有所牴觸者而言。至於法
律上見解之歧異，再審原告對之縱有爭執，要難謂為適用法規錯誤，自不得據為再審
理由。本件原判決以：再審原告等係台北市○○街正義東村三期基地拆遷戶，七十二
年十月八日經再審被告所屬之國宅處協調各拆遷戶得優先承購（或承租）國宅一戶，
房屋已拆遷完畢，上開拆遷戶基地參加聯合開發計劃，因土地發生糾紛產生訴訟及重
新申請建造執照等因素，致安置作業無法進行，嗣等土地取得問題解決後，於該基地
南區部分土地興建國宅二十六戶予以安置，為期有效安置拆遷戶，經協調及曾允諾拆
遷保留等候正義三期國宅，而於八十六年三月八日召開研商正義東村三期國宅基地安
置事宜之協調會，曾說明安置戶仍應依據國民住宅相關法令規定辦理，以八十六年三
月二十日北市宅四字第八六二一○二五一○○號函檢送拆遷戶安置協調記錄及調查表
申請書等資料，就再審原告等安置意願再行辦理調查並通知再審原告等提供戶籍資料
一併審核承購國宅之資格，國宅處將拆遷戶個人、配偶及其共同生活之直系親屬之戶
籍資料送請財政部財稅資料及考核中心查復結果，發現再審原告等本身或家屬均持有
住宅，依規定不符承購條件，乃分別以八十六年七月十七日府宅三字第八六○五五三
五四○○號等函註銷再審原告等人等候承購國宅資格，再審原告等以拆遷已逾十五年
，尚未獲安置，於八十六年九月間陳情恢復渠等候承購國宅之權利，經再審被告以八
十六年十一月三日府宅三字第八六○七九六五四○○號函復，否准其請求，審諸行為
時國民住宅出售出租辦法第四條、第十條第一項規定，並參酌內政部八十一年六月二
十六日台內營字第八一○三四八三號函釋：「申請人自初審至複審配售時，均需符合
國宅承購資格始得配售國宅」之規定，均無不合。再審原告雖於前程序主張伊等於七
十二年十月八日經台北市國民住宅處協調，得優先承購國宅一戶，再審被告應係再審
原告符合上述七十二年十月八日以前修正之各該辦法，始予再審原告等優先承購權益
，惟再審被告及內政部、行政院竟依現行修正之各該辦法註銷國宅優先承購權益，及
駁回訴願、再訴願，均有違法律不溯及既往及誠實信用原則云云。惟依首揭規定被拆
除之房屋不論係屬舊有違建或為合法房屋，固得優先承購承租國宅或得優先配售國宅
，且申請等候承購國宅者，除必須具備本人、配偶及其共同生活之直系親屬均無自有
住宅外，申請人自初審至複審配售時，均需符合國宅承購資格始得配售國宅，再審原
告等之舊有違建被拆除，依拆遷協調會所達成之協議，須依上開有關辦法規定辦理，
經再審被告將再審原告等資料送請財政部財稅資料處理及考核中心查核結果，再審原
告等其本人、其配偶或直系親屬均查有自有住宅，為再審原告等所不爭執，並有該查
核結果資料（等候承購國宅資格註銷函）附於原處分卷可稽，再審原告等稱其等之所
以於七十二年十月八日獲再審被告協議，取得國宅優先承購權益，均係因符合低收入
及無自用住宅之資格，即再審原告等於七十二年十月八日經國宅處協調，得優先承購
國宅乙戶，再審被告應係再審原告等符合上述七十二年十月八日以前修正之各該辦法
云云，尚有未合，而內政部八十一年六月二十六日台內營字第八一○三四八三號函示
為對於有無自有住宅認定期間之解釋性規則，無法規不溯既往之適用，再審被告依協
議及上開有關辦法規定辦理並無再審原告等所稱之違反法律不溯及既往及誠信原則等
語，為駁回其訴之論據。查再審原告無非以伊係信賴再審被告應允配售國宅，始同意
拆遷，再審被告嗣於八十六年十一月間否准其申請優先申購國宅，有違七十二年間之
協調會紀錄，難謂與法規不溯既往及誠信原則無違等語。惟查再審原告前開主張，業
經原判決論述綦詳，再審原告執前程序所為主張再予爭執，顯非可採。本件原判決所
適用之法規與該案應適用之現行法規並不相違背，亦無與解釋、判例有所牴觸之情形
，揆諸首開說明，本件再審之訴，顯無再審理由，應予駁回。
據上論結，本件再審之訴為無理由，爰依行政訴訟法施行法第二條、第三條、行政訴
訟法第二百七十八條第二項、第九十八條第三項前段，判決如主文。
中　　華　　民　　國　　九十一　　　年　　　一　　　　月　　　十　　　　日
                    最 高 行 政 法 院  第 四 庭
                                審 判 長 法  官　　　葉　振　權
                                         法  官      廖  宏  明
                                         法  官　　　吳　錦　龍
                                         法  官　　　劉　鑫　楨
                                         法  官　　　吳　明　鴻
右  正  本  證  明  與  原  本  無  異
　　　　　　　　　　　　　　　　　　　　 法院書記官　莊　俊　亨
中　　華　　民　　國　　九十一　　　年　　　一　　　　月　　　十一　　　日
